【裁判字號】    98,簡上,38
【裁判日期】    980826
【裁判案由】    詐欺
【裁判全文】
臺灣雲林地方法院刑事判決              98年度簡上字第38號
公  訴  人  臺灣雲林地方法院檢察署檢察官
被      告  甲○○
                      巷19號.
                      號
上列被告因詐欺案件，不服本院98年度港簡字第5 號中華民國98
年3 月18日第一審簡易判決（檢察官聲請簡易判決處刑書案號：
97年度偵字第6077號），提起上訴，本院管轄之第二審合議庭認
不得依簡易判決處刑，改依通常程序審理，逕為第一審判決如下
：
    主  文
原判決撤銷。
甲○○無罪。
    理  由
壹、程序部分（證據能力之認定）：
    按被告以外之人於審判外之陳述，雖不符刑事訴訟法第159
    條之1 至之4 等4 條之規定，而經當事人於審判程序同意作
    為證據，法院審酌該言詞陳述或書面陳述作成時之情況，認
    為適當者，亦得為證據，刑事訴訟法第159 條之5 第1 項定
    有明文。查本案檢察官起訴認被告涉犯幫助詐欺罪嫌所憑之
    證據除被告之筆錄，不屬於被告以外之人於審判外之陳述外
    ，餘均經被告表示對該等證據之證據能力不爭執，並同意使
    用作為認定事實之依據；本院復審酌該文書、陳述作成時，
    較無人情施壓或干擾之情形，以之作為證據亦屬適當，是該
    等文書、陳述均具有證據能力。
貳、實體部分：
一、公訴意旨略以：被告甲○○雖預見提供自己帳戶予他人使用
    ，足供幫助他人從事詐欺等不法之犯行，竟不違背其本意，
    仍基於幫助詐欺之犯意，於不詳時日，在不詳地點，將其前
    於彰化商業銀行太平分行（下稱彰化銀行）申設之帳號：00
    00-00-00000-0-00號帳戶之存摺、金融卡等物，以不詳代價
    ，提供予姓名年籍不詳之詐騙集團成員使用，而容任上述帳
    戶供他人用以詐騙財物。嗣該犯罪集團所屬之成員，基於意
    圖為自己不法所有之犯意聯絡，在雅虎奇摩拍賣網站上刊登
    拍賣「Mio C728車用導航系統」等文字之詐騙訊息（http:/
    /tw.f3.page.bid.yahoo.com/tw/auction/c00000000），使
    瀏覽該訊息之丙○○陷於錯誤，於民國97年7 月11日11時4
    分許得標後，依該犯罪集團所屬成員之指示，於97年7 月21
    日11時30分許，在雲林縣麥寮鄉農會橋頭分會，將新臺幣（
    下同）10,070元匯入甲○○之前揭帳戶，嗣丙○○匯款後遲
    未收到上開物品，始悉受騙而報警循線查獲，因認被告甲○○係犯刑法第30條第1 項前段、第339 條第1 項之幫助詐欺
    罪嫌等語。
二、按犯罪事實應依證據認定之，無證據不得認定犯罪事實；不
    能證明被告犯罪者，應諭知無罪之判決，刑事訴訟法第154
    條第2 項、第301 條第1 項分別定有明文。次按認定不利於
    被告之事實，須依積極證據，苟積極證據不足為不利於被告
    事實之認定時，即應為有利於被告之認定；再事實之認定應
    憑證據，如未能發現相當證據，或證據不足以證明，自不能
    以推測或擬制之方法，以為裁判基礎；另認定犯罪事實所憑
    之證據，雖不以直接證據為限，間接證據亦包括在內，然無
    論直接或間接證據，其為訴訟上之證明，須於通常一般之人
    均不致於有所懷疑，而得確信其為真實之程度者，始得據之
    為有罪之認定，倘其證明尚未達到此一程度，而有合理性懷
    疑之存在時，即無從為有罪之認定（最高法院30年上字第81
    6 號、30年上字第1831號、40年臺上字第86號及76年臺上字
    第4986號判例意旨參照）。又刑事訴訟法第161 條已於91年
    2 月8 日修正公佈，其第1 項規定：檢察官就被告犯罪事實
    ，應負舉證責任，並指出證明之方法。因此，檢察官對於起
    訴之犯罪事實，應負提出證據及說服之實質舉證責任，倘其
    所提出之證據，不足為被告有罪之積極證明，或其指出證明
    之方法，無從說服法院以形成被告有罪之心證，基於無罪推
    定之原則，自應為被告無罪判決之諭知（最高法院92年臺上
    字第128 號判例意旨參照）。
三、爭執、不爭執事項：
  (一)不爭執事項：
  1.彰化商業銀行太平銀行帳戶0000-00-00000-0-00號帳戶為被
    告甲○○於97年4 月1 日開戶。
  2.被害人丙○○於97年7 月21日上午10時30分自雲林縣麥寮鄉
    農會匯款10,070元於上開帳戶。
  3.上開帳戶於97年7 月21日上午9 時45分26秒（登入時間為同
    日9 時46分41秒）有語音之方式為臨時掛失記錄。
  4.被害人丙○○97年7 月26日上午10時40分至警局報案有遭詐
    騙之事實。
  5.97年10月16日彰化銀行太平分行將10,040元（不含應收手續
    費30元）匯給丙○○麥寮農會橋頭辦事處帳戶內。
  (二)爭執之事項：
    本件彰化商業銀行存款帳戶之存摺及金融卡是否確為被告所
    遺失？或交由不詳姓名之人供作詐騙集團成員使用？
四、公訴人認被告甲○○有幫助詐欺之犯行，無非係以被害人丙○○之指訴、被告甲○○帳戶之個人戶顧客資料卡、存摺存
    款帳戶資料、交易明細查詢資料、雅虎拍賣網站拍賣訊息影
    本、中區農漁會電腦共用中心匯款委託書影本及內政部警政
    署反詐騙案件紀錄表等為其論據。惟訊據被告甲○○堅詞否
    認有何前揭犯行，先辯稱：伊的存摺及提款卡係放在機車置
    物箱不見的，怎麼不見的伊不知道，當時伊有向銀行掛失等
    語。嗣於本院審理時則改辯稱：該存摺係伊同事乙○○跟伊
    借的，有存摺、提款卡及密碼，該物是乙○○弄丟的，不應
    該係伊遭判刑，之前沒講乙○○係顧及友情等語。
五、經查：
  (一)被害人丙○○確有在雅虎奇摩拍賣網站瀏覽「Mio C728車用
    導航系統」拍賣訊息，因而陷於錯誤，並於97年7 月21日上
    午11時30分依該犯罪集團所屬成員之指示，匯入10,070元至
    甲○○在彰化銀行所申設帳號：0000-00-00000-0-00號之帳
    戶內，有被害人丙○○之指訴，及卷附之被告甲○○帳戶之
    個人戶顧客資料卡、存摺存款帳戶資料、交易明細查詢資料
    、雅虎拍賣網站拍賣訊息影本、中區農漁會電腦共用中心匯
    款委託書影本及內政部警政署反詐騙案件紀錄表等資料可參
    ，被害人丙○○確有遭欺騙而匯款至被告所申設之銀行帳戶
    內等事實，應堪認定。
  (二)而證人乙○○於本院審理時結證稱：因工作關係需轉帳而拜
    託被告將存摺、提款卡及密碼借我，我要還被告時將存摺、
    提款卡及密碼放在被告機車前面的置物箱，我有跟被告講，
    可能被告沒聽到，當時因要去球館，就跟著進去，也沒想那
    麼多，被告過幾天來找我，說東西沒還他，該存摺、提款卡
    及密碼為何在詐騙集團那邊，不是我拿去賣的，有可能是在
    球館那邊被人家拿去，我確實有跟被告借，也確實還給被告
    ，是放在機車前面等語（詳見本院卷第45至47頁），再佐以
    被告亦明確表示該存摺、提款卡及密碼係借給證人乙○○，
    且乙○○亦未親手交還給被告，而係置於機車置物箱內還給
    被告，其證述情節顯與常理有違，該存摺、提款卡及密碼之
    最終持有人既係為「乙○○」，其物品最終歸處竟流入詐騙
    集團手上，實應責令證人乙○○負責，此為當然之理。至於
    證人乙○○是否係頂替被告方到庭作證，本院於審理時業已
    告知其可能涉犯刑事責任，證人仍為如上之證述，且依現存
    相關證據，無從憑空為「頂替」之說。準此，證人乙○○應
    就其證述負其相關責任。
  (三)至於被告於警詢、偵訊及本院準備程序時，原均辯稱係將存
    摺、提款卡及密碼放在機車置物箱內不見的。惟於本院審理
    時卻更異前詞辯稱係借給朋友乙○○轉薪資使用而不見的（
    見本院卷第33頁）。觀之被告所稱之「乙○○」確有其人，
    且有明確住所供本院傳喚（見本院卷第40、41頁之送達回證
    ），又證人乙○○亦自承確有向被告借用該存摺、提款卡及
    密碼，且被告在被害人於97年7 月21日上午10時30分匯款之
    前的97年7 月21日上午9 時45分26秒（登入時間為同日9 時
    46 分41 秒）即以語音方式為掛失，有該銀行金融卡狀態查
    詢之臨時掛失記錄可參（見偵卷第17頁）。雖被告先後辯解
    反覆，不知其用意為何，惟依其掛失紀錄係在被害人丙○○
    匯款之前，若果被告確將該存摺等物交予詐欺集團，又將該
    帳戶掛失，此舉應非詐欺集團者所可容認。又證人乙○○自
    承該存摺等物為其最後經手人，依常理，被告無需委託證人
    乙○○將存摺等物交予詐欺集團成員，以增加自己犯罪曝光
    率。是以，觀之卷內相關證據，實難責令被告就該存摺等物
    之去處負其責任，或令其與乙○○共負其責，而論以幫助詐
    欺罪責。
六、綜上所述，本院審酌公訴人所提出之證據尚有上揭不合理之
    瑕疵存在，且依全卷之相關證據資料，在客觀上尚未達於通
    常一般人均不致有所懷疑，而得確信其犯罪事實之程度，依
    「罪證有疑，利於被告」之法則，即應作有利於被告之認定
    。此外，公訴人復未提出其他適合於證明被告犯罪事實之其
    他積極證據，以資證明被告有幫助詐欺之犯行，被告此部分
    犯行自屬不能證明，揆諸前揭條文規定及證據法則說明，原
    審予以論罪科刑，自有未合。被告甲○○上訴意旨指摘原判
    決不當，為有理由。從而，檢察官之聲請簡易判決處刑即顯
    有不當，具有刑事訴訟法第451 條之1 第4 項所列不得以簡
    易判決處刑之情形，依同法第452 條之規定，應適用通常程
    序審判之，自應由本院合議庭逕依通常程序為第一審判決，
    將原判決撤銷，並為無罪判決之諭知。
七、另關於證人乙○○自承其為存摺、提款卡及密碼之最終持有
    人，其可能涉犯幫助詐欺罪嫌之部分，宜由檢察官另行偵辦
    。
八、據上論斷，應依刑事訴訟法第455 條之1 第1 項、第3 項、
    第452 條、第369 條第1 項前段、第364 條、第301 條第1
    項前段，判決如主文。
本案經檢察官丁○○到庭執行職務。
中    華    民    國    98    年    8     月    26    日
                  刑事第四庭    審判長法  官  吳福森
                                      法  官  王素珍
                                      法  官  李淑惠
以上正本證明與原本無異。
如不服本判決應於收受判決後10日內向本院提出上訴書狀，並應
敘述具體理由；其未敘述上訴理由者，應於上訴期間屆滿後20日
內向本院補提理由書（均須按他造當事人之人數附繕本）。「切
勿逕送上級法院」。
                                      書記官  林佳慧
中    華    民    國    98    年    8     月    26    日


司法院資訊處製作；財團法人民間司法改革基金會備份。
